臺北高等行政法院判決
　　　　　　　　　　　　　　　　　　 95年度訴字第01156號
　　　　　　　　　　　　　　　.
原　　　告　甲○○
被　　　告　桃園縣政府
代　表　人　乙○○縣長）住同.
訴訟代理人　丙○○
　　　　　　丁○○
上列當事人間因採取土石事件，原告不服經濟部中華民國95年3
月8日經訴字第09506163130號訴願決定，提起行政訴訟，本院判
決如下：
　　主  文
訴願決定及原處分均撤銷。
訴訟費用由被告負擔。
　　事  實
一、事實概要：原告於訴外人葉治民所有坐落桃園縣楊梅鎮○○
    段2269地號土地上採取土石，為桃園縣政府警察局楊梅分局
    （下稱楊梅分局）員警於民國（下同）94年10月16日查獲，
    現場有挖土機1 部及砂石車2 部，正進行採取土石作業，並
    將土石外運至新竹縣湖口鄉○○街471 巷15號後方空地堆置
    ；嗣於翌日會同被告盜濫採土石聯合查緝取締小組前往現場
    會勘，經實測開挖面積約0.03公頃、坑洞體積約560.60立方
    公尺（其中深度約3.5 公尺）。楊梅分局除依竊盜罪嫌將原
    告及砂石車司機移送臺灣桃園地方法院檢察署（下稱桃園地
    檢署）偵辦外，並以94年11月7 日楊警分刑字第0948031192
    號函檢送原告等相關人員筆錄，現場照片影本32張等證據資
    料，函請被告查核。經被告核認原告未經許可採取土石，依
    土石採取法第36條規定，以94年11月24日府商公字第
    0940330549號處分書，處原告罰鍰新台幣（下同）100 萬元
    ，並應於94年12月26日前提送「整復回填計畫書」送被告農
    業發展局審核，逾期未提送將按日連續處罰10萬元以上100
    萬元以下罰鍰至遵行為止，並沒入其設施或機具（下稱原處
    分）。原告不服，提起訴願遭決定駁回，遂提起行政訴訟。
    二、兩造聲明：
　(一)原告聲明：
    1.訴願決定及原處分均撤銷。
    2.訴訟費用由被告負擔。
　(二)被告聲明：
    1.駁回原告之訴。
    2.訴訟費用由原告負擔。
三、兩造之爭點：原告有無違規採取土石之行為？
　(一)原告主張之理由：
    1.原告受地主葉治民委託，在桃園縣楊梅城四湖段地號2269
      號土地開挖魚池，並僱請黃文明及李連旺負責操作挖土機
      及駕駛大貨車後，於94年10月中旬動工開挖。開挖前原告
      曾詢問過葉治民是否有申請許可，葉治民稱已申請。開挖
      後葉治民指示表層乾淨的土堆放到其父葉佐翼所有的田地
      堆放，惟未對於含石塊之土石指示堆放地點，又無提供其
      他可暫時堆放土方之場所。嗣葉佐翼不同意夾雜石塊之土
      石堆放田中，遂指示原告先載運至鄰近車程不到5 分鐘之
      桃園縣楊湖路4 段796 巷10之1 號附近空地堆放，等魚池
      開挖完後再回填。詎料於同年10月16日下午，原告依指示
      將土石載運至上開空地堆置時，為警以竊盜罪嫌逮捕。
    2.警訊時葉治民明知上揭事實，卻為規避其未申請許可即委
      託原告開挖魚池，將土石載運他處之行政責任，否認其父
      有指示將土石載運至上開空地，故意對原告提起告訴，誣
      告原告涉嫌刑法第320條第1項竊盜罪，經桃園地檢署於95
      年2月13日以94年度偵字第18399號為不起訴處分。訴願決
      定引述地主於警訊筆錄之指稱，謂未同意砂石載走，於偵
      訊時已有不同說法，依不起訴處分書所載，葉治民之父確
      實不同意將土石堆放田中，與原告所述並無不符，載運當
      天並有附近鄰居聽到葉佐翼吩咐原告先載運至上開空地，
      事後再回填，是原告聽從指示將土石載運至鄰近5分鐘車
      程之空地堆放，並非擅自將土石載運，實際採取土石之行
      為人並非原告。
    3.原告於開挖前，已盡其注意義務詢問地主葉治民有無申請
      採取土石之許可，葉治民亦稱已申請，原告始放心開挖，
      並依其父指示將土石載運至他處堆放，以利將來回填，並
      無任何應注意能注意而不注意，或能預見地主未申請許可
      之情事，是原告並無過失，亦非實際之採取土石行為人，
      被告所為處分及訴願決定顯有違誤，應予撤銷。
　(二)被告主張之理由：
    1.據楊梅分局94年11月7 日以楊警分刑字第0948031192號函
      送對原告調查筆錄略以：「問：你今何事為警方查獲？」
      「答：我今天幫人挖魚池未經申請同意將砂石外運，為警
      方查獲。」「問：另警方循線至桃園縣楊梅鎮○○段2269
      地號發現該地遭盜採砂石，經通知地主葉治民到場，指稱
      係以新台幣5 萬元代價委託你開挖魚池，但未同意你將開
      挖之砂石外運？有無此事？」「答：我是接受地主葉治民
      委託以新台幣5 萬元代價開挖魚池，地主葉治民也有說砂
      石不可以載走，以後有可能要回填回去。所以我就將該批
      砂石由我駕駛GY-109號十輪砂石車載運四車及由李連旺駕
      駛RA-023號十輪砂石車載運四車至新竹縣湖口鄉○○街
      471 巷15號後方空地堆置。」；次據被告警察局楊梅分局
      對現場挖土機司機黃文明所製作之調查筆錄略以：「你今
      日為何會在楊梅鎮○○路○段2269地號挖魚池？」「答：
      因甲○○要趕工挖魚池所以請我去工作。」「問：今天在
      楊梅鎮○○路○段2269地號挖土石現場工作有幾人？你認
      識何人？」「答：連我共有三個人。我認識甲○○、李連
      旺。」；另據被告警察局楊梅分局對現場砂石車司機李連
      旺所製作之調查筆錄略以：「問：你為何要將楊梅鎮○○
      段地號2269號土石載運至新竹縣湖口鄉○○街471 巷15號
      後方空地？」「答：是雇用我的甲○○要我載運的。」；
      再據被告警察局楊梅分局對土地所有權人葉治民調查筆錄
      略以：「問：警方因何事通知你到場？」「答：因我所有
      土地委託一位莊先生整地要挖魚池，但該名莊先生卻將挖
      起之土石載走圖利為警方查獲，通知我到場說明。」「問
      ：你以新台幣5 萬元代價委託警方查獲在場犯嫌甲○○開
      挖魚池，有無同意甲○○開挖之土石外運？」「答：我委
      託他時有跟甲○○說砂石不可以載走，以後有可能要回填
      回去。」依上述對原告及土地所有權人葉治民所作之調查
      筆錄均稱葉治民委託整地，並無同意砂石外運。是以原告
      雇用挖土機司機黃文明及砂石車司機李連旺，將挖起之砂
      石載運至新竹縣湖口鄉○○街471 巷15號後方空地堆置，
      其採取土石外運之事實明確，原告所訴將挖起之土石依指
      示載運至鄰近桃園縣楊湖路4 段796 巷10-1號附近空地堆
      置之詞與實際差異甚大，並無足採信。
    2.有關土地所有權人葉治民對原告提出刑事竊盜告訴乙節，
      查原告不起訴書係就其有無違反刑法第320條第1項之竊盜
      罪所為之認定，該法所規定之構成要件與土石採取法並不
      相同，尚無法以前揭不起訴處分書據以認定原告無違土石
      採取法之規定。
    3.原告與土地所有人葉治民警訊筆錄均稱砂石不可外運等語
      ，顯見土地所有權人葉治民已事前告知原告整地砂石不可
      外運等詞，然原告藉整地名義雇用挖土機黃文明及砂石車
      司機李連旺，為實際採取土石之行為人，於系爭土地上採
      取土石，並將挖起之土石外運至新竹縣湖口鄉○○街471
      巷15號後方空地，以上諸證據資料，足見原告未依土地所
      有人葉治民委託內容施作，依經濟部92年6月25日經礦字
      第09202714190號訂定「採取土石免申辦土石採取許可管
      理辦法」第3條明定，依本法第3條第1項第2款規定，實施
      整地及工程就地取材外運者，已經目的事業主管機關核准
      者為限；本件原告未經目的事業主管機關同意，即擅自將
      挖取之土石外運，其行為事證明確，原告利用整地名義，
      未依土石採取法之規定申請土石採取許可，破壞自然環境
      ，獲取非法之利益，顯已違背土石採取法立法精神，被告
      所為處分，並無違法不當。
　　理  由
一、原告主張：原告係受地主葉治民委託，在桃園縣楊梅城四湖
    段地號2269號土地開挖魚池，開挖前曾詢問葉治民是否有申
    請許可，葉治民稱已申請。開挖後葉治民指示表層乾淨之土
    堆放到其父葉佐翼所有之田地堆放，惟未對於含石塊之土石
    指示堆放地點，又無提供其他可暫時堆放土方之場所。嗣葉
    佐翼不同意夾雜石塊之土石堆放田中，遂指示原告先載運至
    鄰近車程不到5 分鐘之桃園縣楊湖路4 段796 巷10之1 號附
    近空地堆放，等魚池開挖完後再回填。葉治民對原告所為竊
    盜罪告訴，業經桃園地檢署以94年度偵字第18399 號為不起
    訴處分。原告於開挖前已盡其注意義務，並無任何應注意能
    注意而不注意，或能預見地主未申請許可之情事，是原告並
    無過失，亦非實際之採取土石行為人等語。為此依據行政訴
    訟法第4 條第1 項規定提起本件撤銷訴訟，求為判決如聲明
    所示。
二、被告則以：原告與土地所有人葉治民警訊筆錄均稱挖起之土
    石不可外運，顯見葉治民已事前告知原告整地砂石不可外運
    ，然原告藉整地名義雇用挖土機黃文明及砂石車司機李連旺
    ，為實際採取土石之行為人，於系爭土地上採取土石，並將
    挖起之土石外運至新竹縣湖口鄉○○街471 巷15號後方空地
    ，其未依土地所有人葉治民委託內容施作，依經濟部92年6
    月25日經礦字第09202714190 號訂定「採取土石免申辦土石
    採取許可管理辦法」第3 條明定，依本法第3 條第1 項第2
    款規定，實施整地及工程就地取材外運者，已經目的事業主
    管機關核准者為限；本件原告未經目的事業主管機關同意，
    即擅自將挖取之土石外運，其行為事證明確，原告利用整地
    名義，未依土石採取法之規定申請土石採取許可，破壞自然
    環境，獲取非法之利益，顯已違背土石採取法立法精神，被
    告所為處分，並無違法不當等語，資為抗辯。
三、按「採取土石，應依本法取得土石採取許可。但下列情形，
    不在此限：一、採取少量土石供自用者。二、實施整地及工
    程就地取材者。三、礦業權者在礦區內採取同一礦床共生之
    土石者。四、因天災事變緊急搶修公共工程所需者。五、政
    府機關辦理重要工程所需者。」「未經許可採取土石者，處
    新臺幣一百萬元以上五百萬元以下罰鍰，直轄市、縣（市）
    主管機關並得限期令其辦理整復及清除其設施，屆期仍未遵
    行者，按日連續處新臺幣十萬元以上一百萬元以下罰鍰至遵
    行為止，並沒入其設施或機具。必要時，得由直轄市、縣（
    市）主管機關代為整復及清除其設施；其費用，由行為人負
    擔。」為土石採取法第3 條第1 項及第36條所明定。
四、查被告指稱原告未經申請許可，擅自於訴外人葉治民所有桃
    園縣楊梅鎮○○段2269地號土地上採取土石，為楊梅分局員
    警於94年10月16日查獲，現場有挖土機1 部及砂石車2 部，
    正進行採取土石作業，並將土石外運至新竹縣湖口鄉○○街
    471 巷15號後方空地堆置；嗣於翌日會同被告盜濫採土石聯
    合查緝取締小組現場會勘，經實測開挖面積約0.03公頃、坑
    洞體積約560.60立方公尺（其中深度約3.5 公尺）；楊梅分
    局除依竊盜罪嫌將原告及砂石車司機移送桃園地檢署偵辦外
    ，並以94年11月7 日楊警分刑字第0948031192號函檢送原告
    等相關人員筆錄，現場照片影本32張等證據資料，函請被告
    查核之事實，有原告、葉治民、挖土機司機黃文明及砂石車
    司機李連旺之警訊筆錄、楊梅分局94年10月16日楊警分刑字
    第0948003311號刑事案件移送書、94年11月7 日楊警分刑字
    第0948031192號函、現場照片、土地所有權狀、極致結構土
    木技師事務所94年10月29日測量成果報告書等件影本在原處
    分卷可稽，且為原告所不爭執，固堪認為真實。惟按土石採
    取法第3 條第1 項及第36條所稱之「採取土石」，係指將原
    附屬於地下之土石，藉由開挖採取之動作，實施脫離原附存
    型態並外運或外賣之謂；是若無外運之意或無外賣之事實，
    即非此所謂之「採取土石」。經查原告係於94年10月間受葉
    治民委託於其所有桃園縣楊梅鎮○○段地號2269號土地開挖
    魚池，當時言明挖起之砂石不可載走，以後有可能要回填，
    並指示表層乾淨之土運到葉治民之父葉佐翼所有田堆放，未
    具體指示其餘含石塊之土石堆放地點，嗣因葉治民之父葉佐
    翼不同意夾雜石塊之土石堆放其田中，經葉佐翼指示始將部
    分土石運往附近溜池地放置；而葉治民於94年10月16日下午
    3 點多經其父電話通知至現場察看時土石已被載走，警察在
    現場詢問是否要對原告提出竊盜告訴，葉治民因不知其父葉
    佐翼叫原告將土石暫放在溜池地，故而對原告提出竊盜告訴
    等情，業據葉治民及葉佐翼於桃園地檢署94年度偵字第18399
    號竊盜事件、95年度偵字第18126 號誣告事件中證述明確，
    核與原告主張相符。又系爭開挖土地及土石堆置地點經桃園
    地檢署檢察官於94年度偵字第18399 號竊盜事件中履勘現場
    ，系爭2269號土地係位於桃園縣楊梅鎮與新竹縣湖口鄉交界
    處附近，土地周圍為柏油道路供車輛通行，2269號土地經開
    挖後，除2269號土地周遭堆積開挖後之土方外，原告將其餘
    開挖後之土方堆置在鄰近車程約不到5 分鐘之空地，即位於
    桃園縣楊梅鎮與新竹縣湖口鄉交界處空地，有前開事件不起
    訴處分書影本在卷可按，足認原告所稱其係受託開挖魚池，
    經指示將土石運至附近之新竹縣湖口鄉土地暫放，並非將土
    石外運一節可採，原告顯無將開挖之土石外放之意甚明。此
    外被告並未查獲原告有何出售土方圖利或轉作他用之事實，
    自難認原告有何採取土石之違規行為。
五、從而原處分僅依原告有於系爭2269號土地開挖及將土方堆置
    於附近空地之事實，即依前開規定處原告罰鍰100 萬元，並
    應於94年12月26日前提送「整復回填計畫書」送被告農業發
    展局審核，逾期未提送將按日連續處罰10萬元以上100 萬元
    以下罰鍰至遵行為止，並沒入其設施或機具，即有違誤，訴
    願決定未予糾正，亦欠妥適。原告聲明求為撤銷訴願決定及
    原處分，即無不合，應予准許。
六、兩造其餘陳述於判決結果不生影響，無庸一一論列，併予敘
    明。
據上論結，本件原告之訴為有理由，爰依行政訴訟法第98條第3
項前段，判決如主文。
中　　華　　民　　國　　96　　年　 　2　　月　　1　　 日
                            第一庭審判長法  官   王立杰
                                        法  官　 劉錫賢
                                        法  官　 楊莉莉
上為正本係照原本作成。
如不服本判決，應於送達後20日內，向本院提出上訴狀並表明上
訴理由，如於本判決宣示後送達前提起上訴者，應於判決送達後
20日內補提上訴理由書（須按他造人數附繕本）。
中　　華　　民　　國　　96　　年　 　2　　月　　1　　 日
                                       書記官    許哲萍
